【裁判字號】    98,上易,2799
【裁判日期】    990126
【裁判案由】    竊佔
【裁判全文】
臺灣高等法院刑事判決                98年度上易字第2799號
上  訴  人  臺灣臺北地方法院檢察署檢察官
上  訴  人
即  被  告  乙○○
選任辯護人  賴伊信律師
被      告  甲○○
選任辯護人  賴伊信律師
            蔡世祺律師
上列上訴人因竊佔案件，不服臺灣臺北地方法院98年度易字第18
14號，中華民國98年10月16日第一審判決（起訴案號：臺灣臺北
地方法院檢察署97年度偵字第25038號），提起上訴，本院判決
如下：
    主  文
原判決關於乙○○部分撤銷。
乙○○意圖為自己不法之利益，而竊佔他人之不動產，處有期徒
刑參月，如易科罰金，以新臺幣壹仟元折算壹日。
其他上訴駁回。
    事  實
一、乙○○於民國96年7、8月間某日時（起訴書誤載為95年間起
    ，業據原審檢察官當庭以言詞更正之），明知臺北市○○區
    ○○段一小段333地號之土地（下稱333地號土地）已於94年
    8月3日出售予頤達建設股份有限公司（下稱頤達公司，址設
    臺北市○○區○○路五段150巷2號21樓之1，負責人蔡名峻
    ），並移轉占有辦妥所有權移轉登記，竟因與案外人蔡正義
    共同轉售上開333地號土地利潤分配之糾紛，不顧前開地號
    土地所有權已移轉予頤達公司所有，竟基於意圖為自己不法
    利益之竊佔犯意，購入鐵皮貨櫃屋1只，並委請不知情之鐵
    皮貨櫃屋成年販售人員將之放置於333地號土地上，佔用面
    積達24平方公尺，以竊佔使用之。嗣頤達公司為進行系爭土
    地之興建大樓工程，而查知上情，乃報警處理，頤達公司並
    與乙○○進行協調後，迄98年1月17日，乙○○始將上開鐵
    皮貨櫃屋搬離該處。
二、案經臺北市政府警察局中正第一分局移送臺灣臺北地方法院
    檢察署檢察官偵查起訴。
    理  由
壹、證據能力說明：被告以外之人於審判外之言詞或書面陳述，
    除法律有規定者外，不得作為證據。次按被告以外之人於偵
    查中向檢察官所為之陳述，除顯有不可信之情況者外，得為
    證據。又被告以外之人於審判外之陳述，經當事人於審判程
    序同意作為證據，法院審酌該言詞陳述或書面陳述作成時之
    情況，認為適當者，亦得為證據。當事人、代理人或辯護人
    於法院調查證據時，知有第159條第1項不得為證據之情形，
    而未於言詞辯論終結前聲明異議者，視為有前項之同意，刑
    事訴訟法第159條第1項、第159條之1第2項及第159條之5分
    別定有明文。查檢察官、被告及其辯護人對於以下本院作為
    得心證依據之各項證據資料，經本院審理時逐項提示，均同
    意作為證據（見本院卷第52頁反面至第53頁、第80至82頁）
    ，且未於言詞辯論終結前聲明異議，視為同意作為證據，本
    院審酌上開各項證據作成時之狀況，認為並無不可信或不適
    當之情事，且亦無其他違背法定程序而取證之情形，依刑事
    訴訟法第159條之5、第159條之4之規定意旨，自有證據能力
    。
貳、撤銷改判部分（即被告乙○○部分）：
一、訊據上訴人即被告乙○○固坦承有於96年7、8月間某日時，
    委由不知情之貨櫃屋公司將其所購買之鐵皮貨櫃屋1只，放
    置於頤達公司所有之上開333地號土地上之事實，惟否認有
    何竊佔之犯行，辯稱：伊與蔡正義有約定合作開發案，蔡正
    義負責籌措資金，伊負責收購333地號土地，之後再轉賣土
    地的利潤，1人分1半，但蔡正義將333地號土地登記於其妻
    楊秀綢之名義後，先後轉賣予其妹所經營之瑞成興股份有限
    公司（下稱瑞成興公司）及其子蔡名峻所經營之頤達公司，
    並沒有將應得之利潤分配予伊，伊認為有333地號土地百分
    之50的權利，所以有權將該貨櫃鐵皮屋放置於系爭土地上，
    並沒有為自己不法利益之意圖；另伊與蔡正義間之合作開發
    案，包含收購臺北市○○區○○段一小段334地號之土地（
    下稱334地號土地），所以我在系爭土地上設置鐵皮貨櫃屋
    ，是為了要作為收購334地號土地之工作場所云云，並提出
    地籍圖謄本、合作契約書、合資協議書、同意書、協議書、
    協調記錄及臺北市建成地政事物所民眾閱覽異動索引表各1
    份為證（見原審卷第39頁至第56頁、本院卷第22至29頁、第
    41 頁參照）。
二、經查：
  (一)被告乙○○確實未經蔡正義、頤達公司同意，擅自於96年7
    、8月間某日時，購買鐵皮貨櫃屋1只，並委請不知情之鐵皮
    貨櫃屋成年販售人員放置於333地號土地上，佔用面積約24
    平方公尺之事實，為被告乙○○所是認（見原審卷第88頁、
    本院卷第52頁參照），且與證人蔡正義及蔡名峻於原審審理
    時證述情節大致相符（見原審卷第71頁至第74頁、第83頁至
    第87頁參照），並有臺灣臺北本院民事庭97年度訴字第2419
    號返還土地事件97年6月12日勘驗測量筆錄1份（見偵查卷第
    18、19頁參照）、臺北市建成地政事務所土地複丈成果圖1
    份（見偵查卷第16頁參照）及鐵皮貨櫃屋之相片2張（見偵
    查卷第17頁參照）在卷可證；又333地號土地於92年9月17日
    原登記為楊秀綢所有，於92年12月12日則登記為瑞成興公司
    所有，嗣於94年8月3日則登記為頤達公司所有迄今，並於95
    年12月21日辦理信託登記予永豐商業銀行股份有限公司之事
    實，有臺北市土地登記第二類謄本（見偵查卷第15頁參照）
    及臺北市建成地政事物所民眾閱覽異動索引表（原審卷第54
    頁至第56頁參照）各1份在卷足憑。徵諸前揭事證，堪認被
    告確自96年7、8月間某日起，未經頤達公司同意，於頤達公
    司上揭地號土地上放置鐵皮貨櫃屋一只，供己使用無誤，是
    起訴書所載被告自95年間起竊佔上開土地使用乙節，即係錯
    誤，應予以更正。
  (二)又被告乙○○與證人蔡正義於91年間訂立合作契約書，內容
    略以：由蔡正義調度資金，由被告乙○○負責取得臺北市○
    ○區○○段一小段332地號（下稱332地號土地）、333地號
    及334地號土地，取得土地後，先登記於蔡正義之妻楊秀綢
    名義，其後蔡正義將上開土地賣出後之利潤，應由被告乙○
    ○與蔡正義一人一半…等情，嗣蔡正義與被告乙○○於94年
    間，同意將332、333地號土地以1坪新臺幣（下同）140萬元
    之價錢一起出賣給頤達公司，因該2筆地號土地出售時，被
    告乙○○尚未依上開合作契約書之約定購得334地號土地，
    故蔡正義未即時分配出賣332、333地號土地之利益予被告乙
    ○○，同時期，被告乙○○向蔡正義表示欲以其子即被告甲
    ○○之名義入股頤達公司，蔡正義即將出售土地所得款項中
    被告乙○○可取得之概估利益，作為甲○○加入頤達公司百
    分之15股份之股金，先由蔡正義代墊，而頤達公司於94年間
    購入332、333地號土地後，立即拆除332、333地號土地上之
    地上物，僅留存332地號土地上之廚房、廁所及333地號土地
    上之臨時儲藏室，以供臨時使用，96年間，頤達公司方發現
    被告乙○○於333地號土地上設置鐵皮貨櫃屋，並通知蔡正
    義等情，業據證人蔡正義及蔡名峻於原審審理時證述無訛（
    見原審卷第71頁至第74頁、第83頁至87頁），並有合作契約
    書、合資協議書、同意書及協議書各一份在卷可參（見原審
    卷第40頁至52頁參照）。而被告乙○○於原審審理時已供承
    ：在95年11月間看到土地登記簿，知道333地號土地為頤達
    公司所有等語明確（見原審卷第91頁背面參照），足證被告
    乙○○於94年間即已同意333地號土地以1坪140萬元之價格
    ，出售予頤達公司，至遲於95年11月間，閱覽土地登記簿時
    ，亦已知悉333地號土地已登記為頤達公司所有。惟被告既
    非第333地號土地之所有權人，又無任何用役物權存在於該
    土地上，被告在無正當法律權源狀況下擅自佔用告訴人頤達
    公司土地設置鐵皮貨櫃屋使用，已屬不當得利，又對告訴人
    之拆遷通知置之不理，主觀上顯有為自己不法利益之意圖及
    故意，至為灼然。
  (三)被告乙○○雖以前揭情詞置辯，惟查：
  1.前開係爭第333地號土地業經被告乙○○同意後，於94年間
    以1坪140萬元之價格出賣予頤達公司，並於94年8月3日辦妥
    所有權移轉登記乙節，已如前述，則被告乙○○與蔡正義間
    就出賣333地號土地所得款項利潤如何分配，如有疑義，應
    依雙方合作契約內容向證人蔡正義請求，蔡正義如未依約支
    付應得之利潤予被告乙○○，亦係蔡正義與被告乙○○就系
    爭合作契約書債務不履行之問題，然被告乙○○既已知悉該
    333地號土地已為頤達公司所有，即非可以此種設置鐵皮貨
    櫃屋、任意佔有使用他人土地之方式，作為向蔡正義請求分
    配利潤之手段，其上開辯解，顯無足採。
  2.被告乙○○雖另辯稱：放置鐵皮貨櫃屋在333地號土地上，
    是為了要取得334地號土地，將之作為辦公室使用云云。然
    查，被告於333地號土地上放置鐵皮貨櫃屋時未事先徵得頤
    達公司、蔡正義同意乙節，業據被告於本院準備程序時供陳
    在卷（見本院卷第52頁），並經證人蔡正義於原審證稱：被
    告乙○○放置鐵皮貨櫃屋前，並沒有通知我，我也沒有同意
    被告乙○○在333地號土地上放置鐵皮貨櫃屋，況且當時333
    地號土地已經賣給頤達公司了，我也沒有權利同意任何人使
    用333地號土地，我是經過頤達公司的通知才得知被告乙○
    ○在333地號土地上放置鐵皮貨櫃屋，我要去問被告乙○○
    ，但他已經不見我了等語屬實（見原審卷第71至74頁），顯
    見被告乙○○確有擅自佔用他人土地使用之事實無訛，至於
    其佔用上開土地目的係供己或第三人使用，均非所問，此僅
    屬被告犯罪動機之範疇。何況，上開第334地號土地於96年9
    月1日已經編定為歷史建物，不得處分、出賣，被告知悉上
    情後本應即刻將鐵皮貨櫃屋搬離該處，豈有經頤達公司多次
    催告後仍不願搬離，直至頤達公司提起本件告訴，被告乙○
    ○始同意於98年1月17日將鐵皮貨櫃屋搬離，有協調紀錄1紙
    在卷可參（見原審卷第53頁參照），足見其上開辯解，亦非
    真實，委無足採。
  (四)綜上所述，被告乙○○上開所辯，均不足採信，本件事證明
    確，被告乙○○犯行堪以認定。至被告及其辯護人另主張被
    告與蔡正義間因存有轉售上開333地號土地利潤分配之糾紛
    ，始放置貨櫃屋佔用係爭土地，並無不法利益之意圖云云及
    聲請傳喚證人楊秀綢、蔡淑真證明係爭土地買賣是否通謀虛
    偽所為，均與犯罪成立與否無關連性，無從阻卻其罪責之成
    立，核無調查及斟酌之必要，併此敘明。
三、核被告乙○○所為，係犯刑法第320條第2項、第1項之竊佔
    罪。其利用不知情之成年工人放置該鐵皮貨櫃屋，為間接正
    犯。原審經審理結果，認被告乙○○罪證明確，予以論科，
    固非無見，但查，刑法第320條第2項竊佔罪，係以意圖為自
    己或第三人不法之「利益」，而竊佔他人之不動產為其構成
    要件，原審判決之事實欄第六行記載：「竟基於為自己不法
    所有之意圖」，且理由欄則記載「其主觀上係基於為自己不
    法所有之意圖而為之」（見原判決第四頁第11行），自有違
    誤。被告乙○○上訴否認犯行，固無理由，惟原判決既有上
    述可議之處，即屬不能維持，應由本院將被告乙○○部分撤
    銷改判。爰審酌被告犯罪動機、情節、所竊佔土地之面積及
    對被害人財產法益損害程度，犯罪後未能坦承全部犯行，暨
    已與被害人和解協助回復原狀等一切情狀，量處有期徒刑三
    月，並諭知易科罰金之折算標準，以示懲戒。
參、上訴駁回部分（即被告甲○○部分）：
一、公訴意旨略以：被告甲○○與乙○○係父子關係，共同意圖
    為自己不法之利益，於96年7、8月間（業據檢察官於原審當
    庭更正）起，共同竊佔位於333地號由頤達公司管理之土地
    約24平方公尺，放置鐵皮貨櫃屋使用。因認被告甲○○亦涉
    犯刑法第320條第2項之竊佔罪嫌等語。
二、按犯罪事實應依證據認定之，無證據不得認定其犯罪事實。
    又不能證明被告犯罪者，應諭知無罪之判決，刑事訴訟法第
    154條第2項、第301條第1項分別定有明文。再按，事實之認
    定，應憑證據，如未能發現相當證據，或證據不足以證明，
    自不能以推測或擬制之方法，為裁判基礎；且認定不利於被
    告之事實須依積極證據，苟積極證據不足為不利於被告事實
    之認定時，即應為有利於被告之認定；另認定犯罪事實所憑
    之證據，雖不以直接證據為限，間接證據亦包括在內，然無
    論直接證據或間接證據，其為訴訟上之證明，須於通常一般
    之人均不致有所懷疑，而得確信其為真實之程度者，始得據
    之為有罪之認定，倘其證明尚未達到此一程度，而有合理之
    懷疑存在，無從使事實審法院得有罪之確信時，即應由法院
    為諭知被告無罪之判決（最高法院40年臺上字第86號、30年
    上字第816號、76年臺上字第4986號判例參照）。
三、本件公訴人認被告甲○○涉犯竊佔罪嫌，無非以被告乙○○
    、甲○○之供述、臺北市土地登記第2類謄本1紙、臺灣臺北
    地方法院民事庭97年度訴字第2419號返還土地事件97年6月
    12日勘驗測量筆錄1份、臺北市建成地政事務所土地複丈成
    果圖1份及相片15張資為論據。訊據被告甲○○於堅決否認
    有何竊佔之犯行，辯稱：鐵皮貨櫃屋是伊父親設置的，伊見
    父親年事已高，不願其遭受刑事訴追，始於偵查中自承放置
    鐵皮屋是伊的意思等語。
四、經查：
  (一)被告乙○○於96年7、8月間，未經頤達公司同意，即於頤達
    公司所有之第333地號土地上放置鐵皮貨櫃屋1只，佔用面積
    約24平方公尺之事實，業經本院認定如前。而證人即同案被
    告乙○○復於原審詰證稱：該鐵皮貨櫃屋是伊去買的，於96
    年7、8月間某日委請賣貨櫃的人放置，並非甲○○設置，伊
    設置該鐵皮貨櫃屋前，並未將此事告知甲○○，迄該鐵皮貨
    櫃屋設置完成後某週末，被告甲○○與我女兒過去找我時他
    們才知道等語明確（見原審卷第87頁至第89頁）。
  (二)另證人蔡正義、蔡名峻固於偵查、本院審理時指述，上開
    333 地號土地遭人設置鐵皮屋佔用之事實，惟均未指明該貨
    櫃係被告甲○○所放置，證人蔡正義、蔡名峻並分別於原審
    證稱：我有要去問乙○○貨櫃的事，但他已經不見我了等語
    （見原審卷第73頁）；我們不是很清楚貨櫃是誰放的，只知
    道乙○○、甲○○有在現場等語（見原審卷第84頁）。是依
    證人蔡正義、蔡名峻上開指訴，尚未能證明被告甲○○同為
    設置貨櫃之人。
  (三)次按被告之自白不得作為有罪判決之唯一證據，仍應調查其
    他必要之證據，以察是否與事實相符，刑事訴訟法第156條
    第2項定有明文。經查被告乙○○雖於警詢供稱：我是在94
    年年底將貨櫃屋置於333地號土地上云云（見偵查卷第40頁
    參照），又於檢察官偵查中復供稱：我是在95年底設置貨櫃
    屋，放貨櫃屋是我的意思云云（見偵查卷第53頁參照），惟
    於原審及本院審理時已否認此事，而上開第333地號土地上
    之鐵皮貨櫃屋係於96年間設置乙節，已據證人乙○○、蔡正
    義及蔡名峻分別於原審證述明確（見原審卷第74、86、88頁
    ），顯與被告甲○○前開自白內容不符。準此，被告甲○○
    上述警詢、偵查中自白之可度信，即有可疑。此外，又無其
    他積極證據足證被告甲○○有何竊佔之犯行，自不得以被告
    甲○○於警詢、偵查中所為有瑕疵之自白，作為認定其有罪
    之唯一證據。
  (四)綜上所述，公訴人所引證據均不足以證明被告甲○○有竊佔
    他人不動產之犯意及行為，復查無其他積極證據足認被告有
    公訴人所指之竊佔犯行，自屬不能證明被告犯罪。
五、從而，原審以檢察官所舉之證據，尚不足以證明被告甲○○
    犯竊佔罪，而為被告甲○○無罪之判決，經核其認事用法及
    證據之取捨，並無違誤。檢察官上訴意旨所陳各節，仍無從
    使本院形成被告甲○○有罪之心證，檢察官之上訴為無理由
    ，應予以駁回。
據上論斷，應依刑事訴訟法第368條、第369條第1項前段、第364
條、第299條第1項前段、第301條，刑法第320條第2項、第1項、
第41條第1項前段，刑法施行法第1條之1第1項、第2項前段，判
決如主文。
本案經檢察官侯千姬到庭執行職務。
中    華    民    國    99    年    1    月    26    日
                  刑事第十八庭審判長法  官  吳鴻章
                                    法  官  曾淑華
                                    法  官  汪梅芬
以上正本證明與原本無異。
不得上訴。
                                    書記官  劉寶鈴
中    華    民    國    99    年    1     月    26    日
附錄：本案論罪科刑法條全文
中華民國刑法第320條
意圖為自己或第三人不法之所有，而竊取他人之動產者，為竊盜
罪，處5年以下有期徒刑、拘役或5百元以下罰金。
意圖為自己或第三人不法之利益，而竊佔他人之不動產者，依前
項之規定處斷。
前二項之未遂犯罰之。


司法院資訊處製作；財團法人民間司法改革基金會備份。
